臺灣高等法院刑事判決　　　　　　　　99年度上易字第1941號
上　訴　人　臺灣士林地方法院檢察署檢察官
被　　　告　洪麗容
選任辯護人　張致祥律師
　　　　　　許名志律師
上列上訴人因被告詐欺案件，不服臺灣士林地方法院98年度易緝
字第86號，中華民國99年 6月30日第一審判決（起訴案號：臺灣
士林地方法院檢察署86年度偵字第1811號），提起上訴，本院判
決如下：
    主  文
原判決撤銷。
洪麗容共同連續行使偽造私文書，足以生損害於他人，處有期徒
刑陸月，如易科罰金，以銀元參佰元即新台幣玖佰元折算壹日。
    事  實
一、洪麗容與江清松係夫妻，由洪麗容於民國84年2月1日起擔任
    會首，召集含會首在內共28會之民間互助會（下稱系爭互助
    會），約定會期自84年2 月1 日起至86年5 月1 日止，每會
    金額為新臺幣（下同）2 萬元，底標2000元，採內標制，除
    首會會款由會首收得外，自84年3 月1 日中午12時30分起，
    在臺北市○○區○○路1 段156 巷32弄29號3 樓當時會首住
    處開標，江清松常於開標時在場，參與開標事宜或收取會款
    。詎洪麗容、江清松共同基於意圖為自己不法之所有及偽造
    標單之犯意聯絡，基於概括之犯意，先後於附表所示時間，
    假冒郭長英、盧馴、賴鳳名義，於空白紙張上書寫上述會員
    姓名（或姓氏等足以表彰係投標者署名投標之意）及代表標
    金之數字，偽造依習慣或特約足以辨明係特定會員以所書數
    字為標息金額參加競標文義之標單（冒標日期、標息及詐欺
    所得金額詳如附表所示），持以出示到場會員競標而行使，
    先後冒名以附表所示標息金額得標，使活會會員陷於錯誤，
    誤以為係被冒標人得標而分別交付各期活會會款予洪麗容、
    江清松，足以生損害於被冒名人及各活會會員；並於各次冒
    標後即將標單丟棄滅失，總計以此方式詐取附表所示金額之
    各期活會會款。嗣於86年1月開標後，因無力週轉，於86年2
    月起宣布停標，其停會後迄86年5月1日原定會期結束日止，
    理論上應僅餘 4會活會，然實際上竟有張久道、林太太（林
    周美淑）、陳呈椒、曹伍華及郭長英、盧馴、賴鳳等 7人表
    示尚未得標，始循線查悉上情。
二、案經楊鴻宇、郭長英、張久道、高謝玉媚、游秀綢、曾群妹
    、林周美淑訴由臺灣士林地方法院檢察署檢察官偵查起訴。
    理  由
壹、追訴權時效部分：
（一）本件被告洪麗容被訴涉犯刑法第339條第1項之詐欺取財罪
      嫌，法定最重本刑為 5年以下有期徒刑；若依修正前刑法
      第80條第1項第2款及第83條第1項、第3項之規定，其追訴
      權時效期間為10年，追訴權之時效，如依法律之規定，偵
      查、起訴或審判之程序不能開始或繼續時，停止其進行，
      停止原因繼續存在之期間，如達於上開10年追訴權時效期
      間4分之1（即2年6月）時，其停止原因視為消滅，則本件
      追訴權時效加計4分之1停止期間應為12年 6月；若依修正
      後刑法第80條第 1項第2款及第83條第1項、第2項第2款之
      規定，其追訴權時效為20年，追訴權之時效，因起訴、依
      法應停止偵查或因犯罪行為人逃匿而通緝者，停止進行，
      審判程序因被告逃匿而通緝，不能開始或繼續，而期間已
      達於上開20年追訴權時效期間4分之 1（即5年）時，其停
      止原因視為消滅，則本件追訴權時效加計4分之1停止期間
      即為25年；是經比較新舊法之結果，自以修正前刑法上開
      規定，對於被告有利，依刑法第2條第1項規定，本件自應
      適用被告行為時之上開修正前刑法之規定。
（二）又本案被告被訴於85年至86年2月1日間涉犯刑法第339 條
      第1項之詐欺取財罪嫌，經公訴人自86年 2月3日開始偵查
      ，於86年 3月7日提起公訴，86年3月13日繫屬於原審法院
      ，嗣因被告逃匿，經原審於86年 8月13日以86年士院刑光
      緝字第 542號通緝書發布通緝，致審判程序不能開始等情
      ，有原審86年度易字第 843號全卷及卷附通緝書可稽。茲
      因被告所涉上揭詐欺取財罪嫌，追訴權時效期間加計因通
      緝而停止之期間，共計為12年 6月，已如前述；又自公訴
      人86年2月3日開始偵查迄86年 8月13日發布通緝期間，除
      86年3月7日公訴人提起公訴至86年 3月13日案件繫屬原審
      之期間外，依司法院大法官釋字第 138號解釋，此期間追
      訴權既無不行使之情形，自不生時效進行之問題，本案追
      訴權時效應迄99年 2月4日始屆至，是被告於98年9月13日
      遭緝獲，仍於追訴時效內而得對之審判。辯護人於原審辯
      稱本件已罹於追訴時效等語，容有誤會，先予敘明。
貳、證據能力部分：
一、被告洪麗容於警詢、偵查及原審、本院所為供述，並非出於
    強暴、脅迫、利誘、詐欺、疲勞訊問、違法羈押或其他不正
    之方法所得，依刑事訴訟法第156條第1項規定，其所述與事
    實相符者，得為證據。
二、按被告以外之人於審判外之言詞或書面陳述，除法律有規定
    者外，不得作為證據；又被告以外之人於審判外之陳述，雖
    不符合同法第159條之1至第159條之4之規定，但經當事人於
    審判程序同意作為證據，法院審酌該言詞陳述或書面陳述作
    成時之情況，認為適當者，亦得為證據。當事人、代理人或
    辯護人於法院調查證據時，知有第159 條第1 項不得為證據
    之情形，而未於言詞辯論終結前聲明異議者，視為有前項之
    同意，刑事訴訟法第159 條第1 項及第159 條之5 分別定有
    明文。本判決所引用之被告以外之人於審判外之陳述（包含
    書面陳述），雖屬傳聞證據，惟當事人、辯護人於本院均表
    示無意見而不予爭執（見本院卷一第59至61頁、本院卷二第
    55頁背面），本院審酌上開證據資料製作時之情況，尚無違
    法不當之瑕疵，亦認為以之作為證據應屬適當，揆諸前開規
    定，爰依刑事訴訟法第159 條之5 規定，認該等證據均有證
    據能力。
三、其餘本件認定事實所引用之卷內所有卷證資料（包含文書證
    據、物證等證據）之證據能力，均據當事人與辯護人於本院
    表示同意作為證據（見本院卷一第59至61頁、本院卷二第55
    頁背面），且無證據證明係公務員違背法定程序所取得；又
    卷內之各項文書證據，亦無刑事訴訟法第159條之 4第1款、
    第2款顯有不可信而不得作為證據之情形，均認有證據能力
    。
參、實體部分：
一、訊據被告固坦承自任會首召集83年 6月17日、84年2月1日、
    84年7月10日、85年4月12日、85年9月3日及85年11 月7日起
    會之 6組互助會，嗣於86年2月1日開標前停會等事實，惟矢
    口否認有何冒標、詐欺之犯行，辯稱：其因拖欠高利貸，無
    法周轉導致停會，其並未冒標84年2月1日所招組之系爭互助
    會，且因時隔已久，無法提出相關得標紀錄云云。
二、惟查：
（一）被告與江清松係夫妻，由被告於84年2 月1 日起擔任會首
      ，召集含會首在內共28會之系爭互助會，約定會期自84年
      2月 1日起至86年5月1日止，每會金額為2萬元，底標2000
      元，採內標制，除首會會款由會首收得外，自84年3月1日
      中午12時30分起，在臺北市○○區○○路1段156巷32弄29
      號 3樓之被告當時住處開標，江清松常於開標時在場，參
      與開標事宜或收取會款，嗣被告與江清松因無法周轉，自
      86年2月1日起停會（86年 1月最後一次開標）等情，業據
      被告供述甚詳，核與江清松於被訴詐欺案件所供各節相符
      （見台灣士林地方法院94年度易緝字第57號江清松被訴詐
      欺案卷「下稱江清松案件第一審卷」一第36、38頁），並
      據證人張久道於偵查及江清松被訴詐欺案件第一審審理時
      證述明確（見偵查號卷第29頁、江清松案件第一審卷一第
      203 至 219頁）及高謝玉媚（見江清松案件第一審卷一第
      255至276頁）、曾群妹（見江清松案件第一審卷二第 5至
      22頁）、游秀綢（見江清松案件第一審卷二第23至36頁）
      、林周美淑（見江清松案件第一審卷二第36至48頁）、盧
      馴（見江清松案件第一審卷二第120至122頁）、郭長英（
      見江清松案件第一審卷二第 124頁）、楊鴻宇（見江清案
      件第一審卷二第130至137頁）於該案第一審審理時證述甚
      詳，並有互助會單在卷可證（見偵查卷第 7頁、江清松案
      件第一審卷一第245頁、本案原審卷第163頁），此部分事
      實堪以認定。
（二）被告招組系爭互助會，於86年 1月間最後一次開標後，自
      86年 2月1日起停會等情，既如前述，則自停會起至86年5
      月1日原定之會期結束日止，應僅餘4會活會未得標，此為
      被告所不爭，並據被告於原審及本院自承：上開互助會於
      86年2月1日停會時，僅剩張久道、曹伍華、陳呈椒、林太
      太（即林周美淑）是活會等情甚詳（見台灣士林地方法院
      98年度易緝字第86號「下稱原審卷」第 312頁、本院卷第
      58頁），被告並於原審特別強調：這會其記得特別清楚等
      語明確（見原審卷第 312頁筆錄），足見被告此部分記憶
      清楚深刻。然系爭互助會停會後，竟有張久道、郭長英、
      林周美淑、游秀綢（以賴鳳名義加會）、曹伍華等會員於
      86年 2月26日具狀陳稱：張久道、郭長英、盧馴、林太太
      （林周美淑）、賴鳳、陳呈椒、曹伍華等七會員於86年 2
      月 1日停會時均為活會會員等情綦詳（見偵查卷第25至27
      頁），並經證人張久道於江清松案件第一審審理時證稱：
      此會其尚未得標等語（見江清松案件第一審卷一第 208頁
      ）、證人郭長英於江清松案件證稱：此會其還沒有標等語
      （見江清松案件第一審卷二第 124頁）、證人林周美淑於
      江清松案第一審審理時證稱：此會其以林太太之名義參加
      1 會，尚未標到等語（見江清松案件第一審卷二第38、43
      頁）、證人盧馴於江清松案件第一審審理時證稱：其透過
      母親郭長英參加系爭互助會，其沒有標，一直在等尾會，
      倒會後，其母親有提出告訴等語（見江清松案件第一審卷
      二第120至122頁）、證人游秀綢於江清松案件第一審審理
      時證稱：其以賴鳳之名義參加系爭互助會部分，尚未得標
      等語（見江清松案件第一審卷二第24、25頁）、證人高謝
      玉媚於江清松案件第一審審理時證稱：其以姊姊陳呈椒之
      名參加系爭互助會 1會，沒有得標等語（見江清松案件第
      一審卷一第256、257、264、269頁），足見除被告自承為
      活會之張久道、曹伍華、陳呈椒、林太太（即林周美淑）
      4 人外，實際上未得標之系爭互助會會員郭長英、盧馴、
      賴鳳已遭冒標而被列為死會。雖被告嗣於99年12月10日本
      院準備程序改稱：其不記得停會時活會是哪 4個人云云（
      見本院卷一第126 頁），然被告於原審既自承：系爭互助
      會其記得特別清楚，張久道、林太太、陳呈椒、曹伍華（
      停會時）是活會等情甚詳（見原審卷第312頁），其嗣後
      空言改稱記不清楚云云，顯不足採。
（三）至於告訴人張久道雖提出系爭互助會得標紀錄為證（見江
      清松案件第一審卷一第245頁，同原審卷第163頁），並證
      稱：該得標紀錄係依被告或江清松轉知之得標情形所為之
      紀錄云云（見江清松案見第一審卷一第212、217頁）。然
      依一般人生活經驗，會首冒標互助會後，為免遭被冒標人
      察覺，常於收取會款時分別向各會員宣稱係不同之會員得
      標（例如向甲會員稱該會係A得標，向乙會員宣稱同會係B
      會員得標），致各會員間依會首轉述所紀錄之得標人員名
      單迭有相異矛盾之情形，是證人張久道依被告或江清松轉
      知之得標人姓名所為上開紀錄，是否得憑為認定郭長英、
      盧馴、賴鳳遭冒標之時間，不無疑問。況被告於原審辯稱
      ：85年6月1日係編號10「金太太」（即陳秋貴）得標，85
      年5月1日係編號8「賴玉娥」得標，85年12月 1日係編號3
      「楊鴻宇」得標等詞，業據其提出會員簽收單為據（見原
      審卷第 164、165、175頁被證九、十、十三），經核該簽
      收單記載死會、活會之會員人數、會金、開標日期均與系
      爭互助會相符，並據證人陳秋貴（見原審卷第 303、 304
      ）、證人游秀綢（見原審卷第 297頁，按游秀綢以編號15
      「賴鳳」、編號16「王太太」名義參加系爭互助會，前86
      年 2月26日補充告訴狀僅指稱編號15「賴鳳」仍為活會，
      故85年5月1日應係以編號16「王太太」名義得標）、證人
      郭長英（見江清松案件第一審卷二第 125、126、128頁）
      、證人楊鴻宇（見江清松案件第一審卷二第135、136頁、
      原審卷第266頁背面、267頁背面）分別證述簽署各該簽收
      單等情明確，足見被告所稱：張久道紀錄之85年6月、5月
      、12月得標人員姓名與事實不符等語，並非無據。是證人
      張久道依被告或江清松轉述之得標情形所紀錄之「85年 6
      月係編號11「林太太」（林周美淑）得標、85年 5月係編
      號8「賴玉娥」得標、85年 12月係陳呈椒得標（見原審卷
      第 163頁）」等得標人姓名，難認正確，自難憑以認定係
      各該期遭冒標之人員姓名。又上開張久道紀錄之得標日期
      及金額（見本案原審卷第 163頁），係張久道於各次開標
      後，依被告或江清松收取會款之日期、金額所為紀錄，此
      據證人張久道證述屬實（見江清松案件第一審卷一第 208
      、212、217頁），經核與被告提出之簽收紀錄所載之得標
      日期及標息均相符合（本案原審卷第 164頁簽收紀錄記載
      「85年6月1日標息3600元」、第 165頁簽收紀錄記載「85
      年5月1日標息4000元」、第 175頁簽收紀錄記載「85年12
      月標息4300元」），顯係各期開標後，會首據以向各活會
      會員收會款之各期標息，應認該紀錄之開標月份對應標息
      金額與實際開標結果相符（以免活會會員發現各自繳交之
      活會會款金額不同），而得憑為認定本案開標日期、標息
      之依據，附此說明。
（四）本件自86年 2月間停會起至原定之86年5月1日止，理論上
      應僅餘4會活會，惟實際上除被告自承該4名活會會員為張
      久道、林太太、陳呈椒、曹伍華外，尚有郭長英、盧馴、
      賴鳳亦為活會，是其三人參加之系爭互助會顯於停會前即
      遭冒標，業如前述。被告雖否認冒標郭長英、盧馴、賴鳳
      參加之系爭互助會，並就相關得標紀錄表示不復記憶；告
      訴人等與被告復均未能提出其他足以證明郭長英、盧馴、
      賴鳳遭冒標時間之相關留存資料供本院參酌，是於無其他
      積極證據之情形下，自應依罪疑唯輕原則，以最有利於被
      告之開標日期（即含最後一次開標日86年1月1日在內之最
      後 3次開標），認定郭長英、盧馴、賴鳳等遭冒標之時間
      ；並依張久道按被告或江清松收取活會會款時憑以計算之
      得標日期、標息紀錄（見本案原審卷第 163頁，85年11月
      標息為4100元、85年12月標息為4300元、86年 1月標息為
      5500元），以附表所示之方式計算冒標之詐欺犯罪所得，
      附此說明。
（五）系爭互助會開標時，係由會員以白紙填寫姓名（或姓氏等
      足以表彰係投標者署名投標之意）、金額等情，業據證人
      游秀綢、楊鴻宇於江清松案件第一審審理時證述明確（見
      江清松案件第一審卷二第25、32、132至134頁），證人游
      秀綢並證稱：曾見江清松表示託標之友人得標等情甚詳（
      見上開案卷第25、26、32頁）。足見被告與江清松於部分
      會員到場競標之情形下，確於附表所示時間，在上述開標
      地點，假冒郭長英、盧馴、賴鳳名義於空白紙張上書寫會
      員姓名（或姓氏等足以表彰係投標者署名投標之意）及代
      表標金之數字，偽造依習慣或特約足以辨明係特定會員以
      所書數字為標息金額參加競標文義之標單（冒標日期、標
      息詳如附表所示），持以出示到場會員競標而行使無訛。
（六）系爭互助會雖由被告具名擔任會首，惟開標時其配偶江清
      松經常在場，參與開標事宜與收取會款等情，業據人張久
      道於江清松案件第一審審理時證稱：其參加過開標，開標
      時看看誰的標金高，誰就得標...曾見江清松夫妻在場（
      見江清松案件第一審卷一第204至206頁）、證人高謝玉媚
      於江清松案件第一審審理時證稱：其到江清松家中參與投
      標，被告會給單子寫標單，開標現場有看到江清松，他會
      掀日曆...，被告不在，就由江清松主持，...其拿會錢去
      會首家，被告不在，就問江清松得標金額，將會錢交給江
      清松等語（見江清松案件第一審卷一第 257、258、261頁
      ）、證人曾群妹於江清松案件第一審審理時證稱：會款是
      江清松收取，他會說標多少錢等語（見江清松案件第一審
      卷二第 7頁）、證人游秀綢於江清松案件第一審審理時證
      稱：其去現場參與開標，江清松有時從裡面拿幾個標出來
      說是朋友託標，有時翻日曆，...說是託標的人標到，...
      開標後，江清松會到其家裡收錢等語（見江清松案件第一
      審卷二第25、28、32頁）、證人林周美淑於江清松案件第
      一審審理時證稱：系爭互助會是江清松收錢，其偶爾去開
      標現場，江清松翻日曆，決定從那裡起算標單等語明確（
      見江清松案件第一審卷二第38、39頁），及相關會員證述
      江清松參與系爭互助會開標、收取會款事宜等情屬實（證
      人及卷證頁均詳前（一）所述）。且江清松於被訴案件審
      理時，亦不否認開標時在場及收取會款、寫過標單之事（
      見江清松案件第一審卷一第61至64頁），堪認被告與江清
      松就系爭互助會冒標等事，有犯意聯絡及行為分擔。參以
      ：被告於本院自承未留存系爭互助會相關得標紀錄等情甚
      詳（見本院卷一第58頁），足見被告既具名擔任互助會會
      首，竟未留存相關得標紀錄，供為日後計算清償合會債務
      之依據，足認其有不法所有之意圖。
（七）雖證人盧馴曾於江清松案件第一審審理時證稱：其未在86
      年 2月26日刑事補充狀上用印及簽名等語（見江清松案件
      第一審卷二第 138頁），然證人盧馴就其參與系爭互助會
      之經過及該會狀態，於江清松案件第一審證稱：其透過母
      親郭長英參加系爭互助會，並未得標，後來會首倒會，其
      母親有提告訴... 其一直在等尾會，該會還是活會等情甚
      詳（見江清松案件第一審卷二第120至122頁）；且據證人
      即盧馴之母郭長英於同日審理時證稱：被告倒會後，會員
      在其家中開會，於張久道所書之刑事補充告訴理由狀蓋章
      等情甚詳（見江清松案件第一審卷第 138頁）。是證人盧
      馴縱因記憶所及，就其是否於偵查卷第25、26頁刑事補充
      告訴理由狀用印一事，證述未親自用印等詞，然其既知母
      親郭長英已為此事提出告訴，且郭長英確曾與各會員在家
      中開會，並於刑事補充告訴理由狀上蓋章一事，亦如前述
      ，則縱證人盧馴證述未親自於上開書狀用印，亦無足以此
      即謂其所述：其參加之系爭互助會仍為活會等詞，與事實
      不符。又證人楊鴻宇雖因逾80高齡而於江清松案件第一審
      審理時表示：不記得自己、郭長英及盧馴參加之系爭互助
      會是死會或活會，亦不記得盧馴是否得標等情（見江清松
      案件第一審卷二第 131、132、136頁），惟證人盧馴參加
      系爭互助會仍係活會等情，既據證人盧馴於江清松案件第
      一審證述明確，辯護人執上開證人楊鴻宇所為不復記憶之
      證詞為辯，自不足採。
（八）被告雖以證人張久道所提系爭互助會得標紀錄不實，否認
      犯罪（見本院卷一第78至81、106至109頁），然上開得標
      紀錄所載之日期與標息對應內容，與江清松於被訴案件及
      被告於原審提出之簽收紀錄所載得標日期、標息對應情形
      相吻合，堪以採信；至得標人紀錄部分，難認與事實相符
      ，業如前述。且除張久道提出之得標紀錄外，尚有前開事
      證足以證明被告與江清松共同假冒郭長英、盧馴、賴鳳名
      義冒標附表所示各期互助會，詐取各該活會會款等情，已
      詳如前述，是被告徒以證人張久道提出之得標紀錄不實云
      云，否認犯罪，尚難採取。
（九）按證人之陳述部分前後不符，或相互間有所歧異時，究竟
      何者為可採，法院仍得本其自由心證予以斟酌，非謂一有
      不符或矛盾，即應認其全部均為不可採信（最高法院97年
      度台上字第21號判決意旨參照）。查證人游秀綢雖曾於江
      清松案件第一審審理時證稱：其以「王太太」之名義參與
      洪麗容為會首自84年2月1日起會之互助會，仍是活會云云
      （見江清松案件第一審卷二第25頁）。然證人游秀綢案發
      後於86年 2月26日所具之補充告訴狀，僅代理賴鳳指稱編
      號15「賴鳳」仍是活會，並未指稱編號16「王太太」部分
      仍是活會等情，有該補充告訴狀可稽（見偵查卷第25頁）
      ，則其於9年後之95年8月24日再於江清松案件第一審審理
      時指稱自己以「王太太」名義參加之系爭互助會仍為活會
      云云，是否屬實，並非無疑；且衡諸證人記憶，常隨時間
      遞減，是其事發多年後始為相異指述，顯乏佐證，而難採
      信。參以，證人游秀綢於本院證述：以「賴鳳」名義參加
      系爭互助會確實沒有標，其僅以「王太太」、「游秀偉」
      名義標取 2會等語明確（見本院卷二第28頁正、背面），
      且有前述簽收紀錄為證（見原審卷第 165頁），均如前述
      ，益見證人游秀綢於原審及本院業分別就其參加系爭互助
      會之得標或活會情形及於85年 5月間以王太太名義以標息
      4000元得標系爭互助會等情證述明白，自足採為認定事實
      之依據。又系爭互助會停會時編號17「陳呈椒」為活會等
      情，業據被告於原審及本院供述甚詳（見原審卷第312 頁
      、本院卷一第58頁），核與證人高謝玉媚所證情節相符，
      亦堪採信，已如前述。另各會員所列損失清單係綜整多筆
      互助會之得標情形列具之清冊（見偵查卷第21頁以下），
      其計算究否屬實，為各會員與會首間民事債務計算正確與
      否之問題，要難以其核算有出入，即謂證人於法院所述均
      不可採。是被告於本院空言辯以：游秀綢以「賴鳳」名義
      入會，高謝玉媚以「陳呈椒」名義入會，表示其等信用不
      佳，不可能維持活會至末 4會，各證人所列損失清單與事
      實不符云云（見本院卷一第109至122、155至162頁），徒
      以證人所述前後不一、資力不足等情，遽謂證人等所述均
      不可信，難認有據。
（十）至告訴人張久道及案外人李喜慶雖屢具狀陳述：李喜慶參
      加被告於83年 6月17日、82年1月6日招組之互助會，均為
      活會，竟遭被告倒會等情（見本院卷一第 65至75、 99、
      100頁），並據被告供承：自86年2月起停會，遷移他處等
      情甚詳。然被告招組互助會收取首會會款後，迄於86年初
      始停會他遷，是依告訴人張久道及案外人李喜慶所陳各節
      ，果無其他積極證據可佐，自難單以此民事債務不履行之
      客觀事態，遽認被告此部分停會行為係自始即有不法所有
      意圖，自無從就此併予審究，附此說明。
（十一）另告訴人張久道雖具狀指稱：系爭互助會編號13「蘇春
        生」、編號14「蘇太太」未據蘇太太（即曾群妹）及其
        配偶蘇春森同意入會，亦遭虛偽列名冒標云云（見本院
        卷一第 101頁背面、131至133頁），並據證人曾群妹於
        100 年1月7日到庭證述：迄去年底張久道出示會單，其
        才知道被列為該會會員云云（見本院卷第29頁背面）。
        然查證人曾群妹於江清松案件第一審審理時，於95年 8
        月24日證稱：其曾因被告籌組 20000元之互助會，而以
        編號13「蘇春生」、編號14「蘇太太」名義參加系爭互
        助會，且如期繳交會款等情甚詳（見江清松案件第一審
        卷二第6頁），是其嗣於間隔逾4年後，改稱：不知被列
        為系爭互助會會員云云，且無其他積極證據可佐，難認
        可採。
（十二）又辯護人原聲請傳訊各該主張為活會會員之人為證（見
        本案本院卷一第 143頁），嗣獲悉郭長英死亡，且考量
        楊鴻宇年邁之記憶情形後，表示捨棄聲請傳訊盧馴、曹
        伍華，且不再聲請傳訊楊鴻宇（見本院卷二第30頁），
        至證人高謝玉媚、張久道、林周美淑則已就相關待證事
        實，於江清松案件及本案原審證述明確，無再予傳訊之
        必要，附此說明。
（十三）綜上所述，被告空言否認冒標云云，核無足採。本件事
        證明確，被告犯行堪以認定。
三、被告行為後，刑法於94年1月7日修正通過，於同年2月2日公
    布，並於95年7月1日施行。按行為後法律有變更者，適用行
    為時之法律，但行為後之法律有利於行為人者，適用最有利
    於行為人之法律，修正後之刑法第2條第1項定有明文。此條
    規定乃與刑法第 1條罪刑法定主義契合，而貫徹法律禁止溯
    及既往原則，係規範行為後法律變更所生新舊法律比較適用
    之準據法，是刑法第2條本身雖經修正，但刑法第2條既屬適
    用法律之準據法，本身尚無比較新舊法之問題，應一律適用
    裁判時之現行刑法第 2條規定以決定適用之刑罰法律。又該
    刑法修正之比較新舊法，應就罪刑有關之共犯、未遂犯、想
    像競合犯、牽連犯、連續犯、結合犯，以及累犯加重、自首
    減輕暨其他法定加減原因（如身分加減）與加減例等一切情
    形，綜其全部罪刑之結果而為比較（最高法院95年度第 8次
    刑庭會議決議可資參照）。茲就本案適用法條相關部分，比
    較新舊法如下：
（一）刑法分則編各罪所定罰金之貨幣單位原為銀元，且依修正
      前刑法第33條第5款規定，罰金刑為1銀元以上，而有關罰
      金倍數之調整及銀元與新台幣之折算標準，則定有「罰金
      罰鍰提高標準條例」及「現行法規所定貨幣單位折算新台
      幣條例」，除罰金以1 銀元折算3元新台幣外，並將72年6
      月26日以前修正之刑法部分條文罰金數額提高10倍，其後
      修正者則不再提高倍數，修正後刑法第33條第5 款則將罰
      金刑提高為新台幣1 千元以上，並以百元計算之，且因刑
      法第33條第5 款所定罰金貨幣單位既已改為新台幣，刑法
      分則編各罪所定罰金之貨幣單位亦應配合修正為新台幣，
      且考量刑法修正施行後，不再適用「現行法規所定貨幣單
      位折算新台幣條例」，為使刑法分則編各罪所定罰金之最
      高數額與刑法修正前趨於一致，爰增訂刑法施行法第1 條
      之1 規定，將刑法分則編各罪所定罰金之貨幣單位均改為
      新台幣，並將72年6 月26日以前修正之刑法部分條文罰金
      數額提高為30倍，其後修正者則提高為3 倍，是以刑法分
      則編各罪所定罰金刑之最高數額，於上開規定修正後仍屬
      一致，並無不同，但其罰金刑之最低數額，則比修正前提
      高，比較新舊法結果，自以修正前之規定對被告較為有利
      。
（二）修正前刑法第55條規定：「犯一罪而其方法或結果之行為
      犯他罪名者，從一重處斷」、第56條規定：「連續數行為
      而犯同一之罪名者，以一罪論，但得加重其刑至二分之一
      」；修正後刑法已刪除牽連犯、連續犯之規定。此刪除雖
      非犯罪構成要件之變更，但顯已影響行為人刑罰之法律效
      果，自屬法律有變更。比較新舊法結果，如適用修正後之
      規定，將以數罪論處併罰，是適用修正前刑法有關牽連犯
      、連續犯之規定，較有利於行為人。
（三）被告行為時之刑法第41條規定：「犯最重本刑為三年以下
      有期徒刑以下之刑之罪，而受六月以下有期徒刑或拘役之
      宣告，因身體、教育、職業或家庭之關係，執行顯有困難
      者，得以1（銀）元以上、3（銀）元以下折算 1日，易科
      罰金」。90年1月10日修正公布之刑法第41條第1項前段則
      規定：「犯最重本刑為 5年以下有期徒刑以下之刑之罪，
      而受 6個月以下有期徒刑或拘役之宣告，因身體、教育、
      職業、家庭之關係或其他正當事由，執行顯有困難者，得
      以1（銀）元以上3（銀）元以下折算 1日，易科罰金」。
      又95年7月1日施行之修正刪除前罰金罰鍰提高標準條例第
      2條規定：依刑法第 41條易科罰金者，就其原定數額提高
      為100倍折算1日；則95年7月1日修正刑法施行前之易科罰
      金折算標準，最高得以銀元300元折算1日，經折算為新臺
      幣，最高得以新臺幣900元折算為1日。再95年7月1日施行
      之修刑法第41條第1項前段規定：「犯最重本刑為5年以下
      有期徒刑以下之刑之罪，而受 6個月以下有期徒刑或拘役
      之宣告者，得以新臺幣1000元、2000元或3000元折算 1日
      ，易科罰金」。比較修正前後之易科罰金折算標準，以90
      年1月10日修正公布之刑法第41條第1項前段規定，較有利
      於被告。
（四）修正後刑法第28條雖將修正前刑法第28條之「實施」修正
      為「實行」。其中「實施」一語，涵蓋陰謀、預備、著手
      及實行之概念在內，其範圍較廣；而「實行」則著重於直
      接從事構成犯罪事實之行為，其範圍較狹；二者之意義及
      範圍不同，應認修正後之規定，較有利於被告。
（五）經整體綜合比較全部罪刑（共犯、法定刑、連續犯等規定
      ）之結果，本案應適用95年7月1日修正施行前之刑法規定
      ，較有利於被告。
四、按民間互助會，除有特別約定外，僅係會首與會員訂立之契
    約，會員與會員間並無法律關係存在，而已得標會員，依據
    其與會首間之契約，無論何人得標，均有按期繳交會款之義
    務，故會首冒名盜標，其詐欺所得之款，應僅限於未得標會
    員繳納之會款；對於已得標之死會會員，並無詐欺可言（至
    民法債編於88年 4月21日修正公布後，就會員與會首、會員
    與會員間之權利義務關係雖略有調整，然於本件修正前已成
    立之犯罪，就被害人及所詐得金額之認定不生影響）。又被
    告與江清松假冒郭長英、盧馴、賴鳳名義簽寫標息金額競標
    ，偽造依習慣或特約足以辨明係特定會員以所書署名、數字
    為標金之標單準私文書（未書名「標單」字樣，應屬刑法第
    220條第 1項之準私文書，最高法院87年度台上字第482號判
    決意旨參照），持以行使競標而冒標互助會，使不知情之活
    會會員陷於錯誤，遵期繳交會款，而詐得附表所示各活會會
    款；核係犯刑法第339條第 1項之詐欺取財罪、同法第216條
    、第210條、第220條第 1項行使偽造私文書罪。其偽造署押
    之低度行為係偽造私文書之部分行為；而偽造私文書之低度
    行為，復為行使之高度行為所吸收，均不另論罪。又各次行
    使偽造標單冒標之行為，均同時詐欺多數活會會員交付會款
    ，係以一行為觸犯數相同之罪名，為同種想像競合犯，依刑
    法第55條規定，其各次冒標行為均以一行使偽造準私文書及
    詐欺取財罪處斷。又被告先後多次詐欺取財及行使偽造準私
    文書之犯行，分別均時間緊接，手段相同，觸犯構成要件相
    同之罪名，顯係基於概括犯意反覆為之，為連續犯，各依修
    正前刑法第56條規定，分別以一連續行使偽造準私文書罪及
    連續詐欺取財罪論，並各加重其刑。又所犯連續行使偽造準
    私文書罪及連續詐欺取財罪間，有方法結果之牽連關係，應
    依修正前刑法第55條規定，從較重之連續行使偽造準私文書
    罪處斷。被告與江清松就前揭犯行，有犯意聯絡及行為分擔
    ，為共同正犯。起訴書雖未敘及被告行使偽造私文書之犯行
    ，然此部分與起訴之詐欺事實具有牽連犯之裁判上一罪關係
    ，為起訴效力所及，本院自應併予審判。
五、原審未為詳究，遽以證人張久道提出之得標紀錄無足證明被
    告有冒標系爭互助會之事，而諭知被告無罪，自有未洽。檢
    察官上訴指摘原判決不當，為有理由，應由本院將原判決撤
    銷改判。爰審酌被告招組系爭互助會後，不思誠信經營，僅
    因周轉失靈即起意冒標，詐欺會款，且犯後經通緝始到案接
    受審判，又迄未賠償附表所示詐欺冒標所生損害，難認有悔
    悟之意，惟其前無犯罪紀錄，有本院前案紀錄表可按，又詐
    得附表所示活會會款僅322700元，金額非鉅，及其犯罪動機
    、手段、素行等一切情狀，量處如主文第二項所示之刑，並
    依95年7月1日施行前之規定（90年 1月10日修正公布之刑法
    第41條第 1項前段規定），諭知易科罰金之折算標準。告訴
    人張久道雖屢具狀要求法院量處重刑，惟告訴人等於偵查中
    提出之損失清單，除附表所示詐欺所得外，尚併計核算其他
    互助會之欠款，惟該等民事債務不履行之金額，並非本案冒
    標詐欺之犯罪所得，尚難據此為認定被告犯罪情節及量刑之
    依據，附此說明。又按中華民國96年罪犯減刑條例第 5條規
    定：「本條例施行前，經通緝而未於中華民國96年12月31日
    以前自動歸案接受偵查、審判或執行者，不得依本條例減刑
    」，查被告經原審於86年8月13日通緝後，迄98年9月13日始
    為警緝獲到案接受審判（見原審卷第3至5頁），依照上開說
    明，不能依中華民國96年罪犯減刑條例減刑，附此說明。又
    被告持以冒標之偽造標單（含其上之偽造署名），並未扣案
    ，衡情應已於標會結束後丟棄滅失，故該標單及其上偽造署
    名均毋庸併予宣告沒收，附此敘明。
六、不另為無罪諭知部分：
（一）公訴意旨另以：除系爭互助會外，被告於83年 6月17日起
      在上址住處另召組其他 5會互助會（按告訴人告訴時提出
      之會單5件，分別為：(1)會期自83年 6月17日起至86年5月
      17日止：含會首共36會，每會金額為2萬元，自83年7月17
      日起，每月17日中午12時30分在會首自宅開標，底標2000
      元，採內標制，開標後 3日內結清會款、(2)會期自 84年7
      月10日起至87年10月10日止：含會首共40會，每會金額為
      1萬元，自84年8月10日起，每月10日中午12時30分在會首
      自宅開標，底標1000元，採內標制，開標後 3日內繳清會
      款、(3)會期自85年4月12日起至88年4月12日止：含會首共
      37會，每會金額為2萬元，自85年5月起，每月12日中午12
      時30分在會首自宅開標，底標2500元，採內標制，開標後
      3日內結清會款、(4)會期自85年9月3日起至89年11月3日止
      ：含會首共51會，每會金額為1萬元，自85年10月3日中午
      12時30分起，每月 3日中午12時30分在會首自宅開標，底
      標1200元，最高標3200元，採內標制，開標後 3日內結清
      會款、(5)會期自85年11月7日起至89年 5月7日止：含會首
      共43會，每會金額為1萬元，自85年12月7日中午12時30分
      起，每月7日中午12時30分在會首自宅開標，底標1200元
      ，最高標3000元，採內標制，開標後 3日內結清會款），
      亦遭被告與配偶江清松共同連續冒標，詐取互助會會款，
      因認被告此部分冒標行為亦與江清松共同連續涉犯刑法第
      339條第1項之詐欺取財罪嫌云云。
（二）按犯罪事實應依證據認定之，無證據不得認定犯罪事實；
      又不能證明被告犯罪者，應諭知無罪之判決，刑事訴訟法
      第15 4條第2 項、第301 條第1 項分別定有明文。又事實
      之認定，應憑證據，如未能發現相當證據，或證據不足以
      證明，自不能以推測或擬制之方法，為裁判基礎（最高法
      院40年臺上字第86號判例參照）；且認定犯罪事實所憑之
      證據，雖不以直接證據為限，間接證據亦包括在內，然而
      無論直接證據或間接證據，其為訴訟上之證明，須於通常
      一般之人均不致有所懷疑，而得確信其為真實之程度者，
      始得據為有罪之認定，倘其證明尚未達到此一程度，而有
      合理之懷疑存在而無從使事實審法院得有罪之確信時，即
      應由法院為諭知被告無罪之判決（最高法院76年台上字第
      4986號判例參照）。
（三）訊據被告堅決否認有於所招組之其他互助會冒標之犯行，
      辯稱：未冒標所招組之其餘各互助會，其起會後迄於86年
      2 月間因拖欠債務，無力周轉，始宣布停會他遷等語。經
      查：此部分起訴事實，雖據告訴人於張久道等於86年2月3
      日具狀指述：「被告惡意詐騙，且偷標告訴人（會員）之
      會款」等語（見偵查卷第 5頁反面），惟渠等並未具體指
      稱除84年 2月1日起會之系爭互助會外，另5組互助會有何
      遭冒標之情事，且觀諸證人張久道所提出會期自83年 6月
      17日起至86年5月17日止、會期自84年7月10日起至87年10
      月10日止、會期自85年4月12日起至88年4月12日止、會期
      自85年9月3日起至89年11月3日止及會期自85年11月7日起
      至89年 5月7日止之各互助會會單，並未有相關開標日期、
      得標人姓名及標息等事證（見偵查卷第 8至12頁、江清松
      案件第一審卷一第 245至248、292頁證物袋），自無從推
      算究明該等互助會於被告86年 2月間起停會時，各活會與
      死會人數分別為何？活會與死會之會員各為何人？又被告
      向會員所宣稱各次得標者及標息為何？各期實際得標者及
      標息為何？自無從單以告訴人等泛言被告冒標詐欺，即於
      缺乏其他佐證之情形下，率爾認定被告有此部分公訴意旨
      之冒標詐欺犯行。此外，復查無其他積極證據足資證明被
      告確有此部分犯罪，本應為無罪之諭知；惟公訴意旨認此
      部分起訴事實與前揭經本院諭知有罪部分，依行為時之法
      律，具有連續犯之裁判上一罪關係，爰不另為無罪之諭知
      。
據上論斷，應依刑事訴訟法第369條第1項前段、第364條、第299
條第 1項前段，刑法第2條1項前段、第28條、第216條、第210條
、第220條第1項、第339條第1項、第55條（想像競合犯部分）、
修正前刑法第41條第 1項前段、第56條、第55條（牽連犯部分）
、第33條第 5款、刑法施行法第1條之1，修正前罰金罰鍰提高標
準條例第2條，現行法規所定貨幣單位折算新台幣條例第2條，判
決如主文。
本案經檢察官黃柏齡到庭執行職務。
中    華    民    國   100    年    8     月    19    日
              刑事第二十四庭審判長法  官  李錦樑
                                  法  官  張惠立
                                  法  官  朱瑞娟
以上正本證明與原本無異。
如不服本判決，應於收受送達後十日內向本院提出上訴書狀，其
未敘述上訴之理由者並得於提起上訴後十日內向本院補提理由書
（均須按他造當事人之人數附繕本）。「切勿逕送上級法院」。
                                  書記官  郭家慧
中    華    民    國   100    年    8     月    22    日
附表
┌──┬──────┬─────┬────────────┐
│編號│冒 標 日 期 │標息（元）│詐欺所得（活會會員支付會│
│    │            │          │款總金額）（元）        │
├──┼──────┼─────┼────────────┤
│ 一 │85年11月1日 │     4,100│15,900x(28-22+1)=111,300│
│    │            │          │                        │
├──┼──────┼─────┼────────────┤
│ 二 │85年12月1日 │     4,300│15,700x(28-23+2)=109,900│
│    │            │          │                        │
├──┼──────┼─────┼────────────┤
│ 三 │86年1月1日  │     5,500│14,500x(28-24+3)=101,500│
└──┴──────┴─────┴────────────┘
附錄：本案論罪科刑法條全文
中華民國刑法第216條
行使第210 條至第215 條之文書者，依偽造、變造文書或登載不
實事項或使登載不實事項之規定處斷。
中華民國刑法第210條
偽造、變造私文書，足以生損害於公眾或他人者，處5 年以下有
期徒刑。
中華民國刑法第339 條
意圖為自己或第三人不法之所有，以詐術使人將本人或第三人之
物交付者，處5 年以下有期徒刑、拘役或科或併科1 千元以下罰
金。
以前項方法得財產上不法之利益或使第三人得之者，亦同。
前二項之未遂犯罰之。